【裁判字號】    95,上更(一),58
【裁判日期】    950526
【裁判案由】    侵占等
【裁判全文】
臺灣高等法院刑事判決              95年度上更(一)字第58號
    上  訴  人
    即  自訴人  甲○○
    自訴代理人  徐國楨律師
    被      告  丁○○原名曾.
上列上訴人因被告侵占等案件，不服臺灣新竹地方法院91年度自
字第21號，中華民國91年8月8日第一審判決（併辦案號：臺灣新
竹地方法院檢察署95年度偵字746號），提起上訴，經判決後，
由最高法院發回更審，本院判決如下：
    主  文
原判決撤銷。
丁○○共同連續意圖為自己不法之所有，而侵占對於業務上所持
有之物，處有期徒刑陸月，如易科罰金以佰元折算壹日。附表
二所示之偽造「甲○○」署押，均沒收。
    事  實
一、緣甲○○與其任職之璉鼎有限公司分別於民國（下同）83年
    9 月14日及88年10月22日，以甲○○為被保險人，向國泰人
    壽保險股份有限公司（下稱國泰人壽保險公司）投保終身壽
    險（保單號碼0000000000）及意外傷害險（保單號碼000000
    0000），因甲○○於89年7月31日車禍後受有右側股骨粉碎
    性骨折及膝關節機能永久喪失等重大傷害，因此向保險公司
    請求保險給付。國泰人壽保險公司承辦本件保險給付之業務
    員丁○○，係從事業務之人，其與丙○○明知甲○○提供之
    印章、身分證、保單及醫院診斷證明書等資料，係專為辦理
    理賠手續，並未獲得甲○○之授權作為開戶及存、提款之用
    ，因丙○○以其胞弟乙○○及甲○○任職之璉鼎有限公司尚
    欠伊新台幣（下同）100萬元未清償，而丙○○亦積欠丁○○37萬元，丁○○竟共同意圖為自己不法之所有，基於行使
    偽造私文書及侵占之概括犯意，由丙○○持甲○○交付之上
    開身分證、印章，於90年5月15日前往新竹市第十信用合作
    社（下略稱新竹十信）南門分社，向承辦人員謊稱是甲○○
    本人，在開戶印鑑卡上偽造甲○○之簽名一次及盜用上開印
    章二枚，及「新竹市第十信用合作社聯社代理付款申請及約
    定書」上偽造甲○○簽名一次及盜用上開印章一枚，使不知
    情之承辦人員誤信而准予以甲○○名義開設0000000000號帳
    戶，足以生損害於甲○○及新竹十信對於開戶管理之正確性
    。嗣於同年5月21日，國泰人壽保險公司核撥甲○○之如附
    表一編號1、2所示面額均為35萬元支票二張，丁○○遂於該
    支票之給付收據二張上之受益人欄、受款人欄分別偽造甲○○簽名各一次及盜用甲○○上開印章蓋用共四枚，及蓋用於
    二張支票背面二枚、取款憑條一枚，足以生損害於甲○○，
    於同日將該支票二張存入甲○○名義上開帳戶後，隨即同日
    將70萬元匯至不知情之其夫黃清山於新竹十信0000000000號
    帳戶內，將其中37萬抵充丙○○所欠之款項而侵占入己，其
    餘33萬則交付丙○○而侵占。丁○○並於同年6月12日於取
    款憑條上盜用甲○○上開印章二枚，提領上開甲○○名義帳
    戶之開戶存款1000元。迄至90年10月間，甲○○因見保險金
    遲未核發，經詢問丁○○後答稱因甲○○提供之診斷證明書
    有問題，故保險金遲遲無法核撥，請再至醫院請領診斷證明
    書等語，甲○○信以為真，乃委家人於同年10月11日再度前
    往醫院請領診斷證明書交予丁○○。嗣國泰人壽保險公司於
    同年10月30日核撥如附表3、4面額均為15萬元支票二張，丁○○及丙○○復承前行使偽造私文書及侵占之概括犯意，先
    由丙○○於附表一編號4支票之給付收據受款人欄簽署自己
    姓名，再由丁○○盜用甲○○上開印章蓋於附表編號4支票
    背面、取款憑條共二枚，足以生損害於甲○○，於同年11月
    8日將該支票存入甲○○名義上開帳戶後，隨即同日即領出
    15萬元交付丙○○，另附表一編號3之支票，則由甲○○之
    夫乙○○自行於給付收據簽名，交付甲○○。經甲○○詢問
    緣由，丁○○答以繳交之文件有瑕疵及保險公司作業遲緩，
    故僅能先核撥15萬元等語推拖，自訴人發覺事有蹊蹺，乃逕
    詢國泰人壽保險公司，始發現上情。
二、案經甲○○向原審法院提起自訴。
    理  由
一、訊據被告丁○○對於受自訴人委託申請殘障給付理賠金及理
    賠金入賬後，轉入其夫黃青山於新竹十信0000000000號帳戶
    內等情，均坦承不諱，惟辯稱：因為璉鼎公司是自訴人開的
    ，自訴人用璉鼎公司名義向丙○○借錢，本件理賠是自訴人
    委託丙○○辦的，是自訴人交代將部分理賠金清償丙○○的
    債務，所以才將現金提出交付丙○○，我是按照他們協調方
    式交付款項，沒有侵占、偽造為書云云。經查：
    (一)上揭事實，業據自訴人於原審及本院前審審理時指訴綦詳
      ，核與證人丙○○於原審及本院審理時坦承：新竹十信之
      甲○○名義0000000000號帳戶是我開戶的，我說甲○○是
      我本人，領到的理賠金被告有交付48萬給我等語（見原審
      卷第110頁、本院上訴卷第60頁、本院卷第59頁正反面）
      ，被告亦坦承：我只有交給自訴人一張15萬元支票，我把
      其他三張支票存入甲○○名義之十信帳戶內，其中35萬元
      支票兩張提領70萬轉存黃青山之帳戶，33萬交付丙○○，
      11月8日丙○○再委託我領取支票15萬後交給丙○○，共
      交付丙○○48萬（見原審卷第7、9、12、59、61、130、2
      13頁）等情相符，並有國泰人壽保險公司保險單、國泰人
      壽保險公司殘廢作業理賠記錄查詢資料、國泰人壽保險公
      司開立之支票影本4張、給付收據影本4張及新竹市十信函
      送甲○○上開開戶印鑑卡、新竹市第十信用合作社聯社代
      理付款申請及約定書、取款憑條、交易往來明細及黃青山
      之00000000 00號帳戶往來交易明細影本（見原審卷第14
      、15、42至47頁、89頁、192至198頁）附卷可稽。證人丙○○雖於原審及本院前審審理時否認收取被告交付之48萬
      （見原審卷第1098頁、本院前審卷第59頁），惟證人丙○○於90年12月11日國泰人壽保險公司派員調查上開殘廢保
      險金流向事宜，並書立聲明書一紙記載：「本人實領四十
      八萬元」此有聲明書影本在卷（見原審卷第145頁），證
      人丙○○亦不爭執聲明書上之簽名係其所為（見原審卷第
      183頁），被告對此亦不爭執，是應以證人丙○○於本院
      審理時證稱被告確有交付給我48萬等語為可採。至證人丙○○於原審時稱：我沒拿到48萬，被告才開立50萬本票給
      我（見原審卷第208頁），然被告供稱：50萬本票與理賠
      金48萬無關（見原審卷第213頁），互見不一，惟參諸被
      告與證人丙○○資金往來頻繁（詳後述），且證人丙○○
      於本院審理時已明確陳述確有拿到48萬元，核與被告所供
      相符，從而，國泰人壽保險公司所交付被告之附表一所示
      支票四張共100萬元，其中附表一編號3所示15萬元支票交
      由自訴人收執，業據自訴人陳明在卷，附表一編號1、2、
      4之支票三張共85萬元均由被告存於甲○○名義之上開帳
      戶，其中共48萬經被告交付證人丙○○收取之事實，堪予
      認定。
    (二)被告雖於原審審理時辯稱：（你如何交付甲○○殘障理賠
      金？）7萬是票，總共交付30萬現金，70萬元的33萬是給
      丙○○，另外37萬是給自訴人云云（見原審卷第130頁）
      。惟查，被告於原審審理時先供稱：我先給自訴人20幾萬
      的現金，再給7萬元的票，是我拿到玉山銀行幫自訴人提
      示兌領，我沒有跟自訴人借過醫療給付的錢，現金給付時
      間是90年5月底（見原審卷第73頁），嗣改稱：是從我手
      邊的錢，轉到自訴人先生乙○○的帳戶內，是一張7萬元
      的票及30萬現金（見原審卷第127頁），又改稱：我把錢
      送給自訴人，一張7萬元的支票我拿到銀行交給自訴人先
      生，其他部分好像有拿一些現金到自訴人家裡，其他的現
      金我拿到銀行去交給自訴人先生乙○○，由他存到戶頭內
      ，我約在6月間拿現金到到銀行給乙○○（見原審卷第186
      頁），關於交付之對象、時間、金額前後不一，已非無疑
      ，且證人乙○○否認有收到被告交付之支票或現金共37萬
      （見原審卷第128頁，本院卷第39頁），自訴人亦指稱僅
      收到前開15萬元支票一張，經原審函查證人乙○○所有玉
      山銀行0000000000000號帳戶，亦無記載有7萬支票或30萬
      現金存入資料，有乙○○之帳戶交易明細表可按（見原審
      卷第172頁）；況被告於90年5月21日即已將附表編號1、2
      之支票共70萬元匯至其夫黃清山帳戶如前述，倘若被告果
      以殘障給付之理賠金交付37萬予自訴人，何以遲至同年6
      月6日始交付？顯與常理相悖，是被告所辯：殘障給付理
      賠金70萬中之37萬交付自訴人或其夫乙○○云云，均無可
      採。自訴人於玉山銀行00000000000 00號帳戶內雖於90年
      6月6日存入一筆7萬元支票，係由黃清山新竹十信28296帳
      號內轉帳7萬元，開立支票號碼0000000號、面額7萬元支
      票一紙存入自訴人於玉山銀行上開帳戶內乙節，固有自訴
      人玉山銀行上開帳戶交易明細及黃清山新竹十信活期存款
      交易明細表附卷可稽（見原審卷第84、96頁），惟自訴人
      指稱：90年6月6日被告交付之7萬元支票，是他開一張她
      先生的票跟我調醫療給付的錢，並不是給我殘障給付的理
      賠金（見原審卷第72頁），核與證人鄭靖霖於原審時證稱
      ：丁○○向甲○○借7萬元醫療給付，那時候我在場等語
      （見原審卷第77、78頁）相符，堪予採信，是上開7萬元
      支票應係被告清償借用自訴人醫療給付款項，與本件殘障
      給付理賠金無關。併予敘明。
    (三)被告又辯稱：是自訴人委託丙○○開戶，因為甲○○曾經
      跟我說，車禍的時候，因為缺錢用，所以先跟先生的姊姊
      （即丙○○）借其夫死亡理賠金120萬，打算等理賠金下
      來後，再還給丙○○，當初國泰公司把票交給我，我受甲○○所託，存到十信銀行提示把錢領出來後，交現金給丙○○，一部分給自訴人，金額的分配我是聽甲○○說的（
      見原審卷第36、37、38、39，本院上訴卷第87頁），證人
      丙○○亦附和其詞稱：「自訴人夫妻將身分證、印章交給
      我，要我去銀行開戶再將存摺、印章交給丁○○，他們並
      無指定銀行，我因為回家順路所以就到南大路的十信開立
      帳戶」、「自訴人車禍之後，第一次出院後跟我講她要把
      她的理賠金給我作為償還向我借先生死亡理賠金」（見原
      審卷第106頁）。惟查，自訴人及證人乙○○均否認同意
      人丙○○以自訴人名義開戶，並以理賠金清償欠款，亦否
      認有向證人丙○○借其夫死亡理賠金（見原審卷第57、58
      、209頁）。且依新竹十信函送甲○○上開帳戶開戶登錄
      單，申請人甲○○登載之電話為0000000（見原審卷第13
      頁，此客戶建檔資料係承辦人員王裴宏所登錄，參見原審
      卷第180頁），惟該電話號碼並非自訴人所用，被告雖辯
      稱開戶時忘記電話號碼（見本院上訴卷第62頁），惟自訴
      人係被告之弟媳，證人丙○○亦自承知悉甲○○電話（見
      本院上訴卷第62頁），何以申請開戶時正好忘記電話號碼
      ？縱如當時忘記號碼，自可事後補登或打電話向他人詢問
      ，何以證人丙○○竟提供新竹十信不實電話號碼？而證人
      丙○○於本院審理時改稱：是乙○○指定十信南門分社開
      戶（見本院卷第59頁），亦與證人丙○○前開所述係回家
      順路就近開戶等語矛盾，均屬可疑；況查上開甲○○之新
      竹十信帳戶歷史交易明細（見原審卷第45頁），僅有附表
      一編號1、2、4之票據存、提款記錄，甚至證人丙○○開
      戶時支付之1000元亦於90年6月12日為被告提領，此據證
      人丙○○於本院陳明：因為我有向被告借錢等語（見本院
      卷第59頁反面），顯然該帳戶僅專供上揭之支票存領使用
      ，如自訴人確同意以殘障理賠金清償丙○○之欠款，大可
      以自己既有帳戶存提上揭支票，再行提領交付丙○○，又
      何以委請證人丙○○辦理開戶專供上揭支票之存領之用？
      而證人丙○○如係為自訴人申請開戶，又何以自行支付開
      戶之1000元？以上種種，均與常理不符，尚難認自訴人確
      有授權之事實。又上開證人丙○○簽名之聲明書雖載：「
      1.國泰人壽給付予甲○○之理賠金計一百萬元 (分九十年
      五月九日二張支票各三十五萬元，九十年十月三十日二張
      支票各十五萬元)其中乙張支票十五萬元係由乙○○親收
      ，另三張支票計八十五萬元係由乙○○夫婦指示國泰人壽
      業務員曾麗花交予本人收取。2.本人先生前因車禍過世領
      得之理賠金計一百餘萬元悉數借予弟弟乙○○，此次領得
      上述三張支票之款項係為抵償債務，惟因乙○○夫婦反映
      沒錢，故本人將領得八十五萬元之其中三十七萬元領出，
      會同國壽曾麗花小姐交乙○○存入玉山銀行戶頭」。惟查
      ，依該聲明書所載，該殘障理賠金之分配，係由證人丙○○主導，顯與被告所供「金額的分配我是聽甲○○說的」
      等語不符；再者，聲明書載稱該37萬殘障給付理賠金係由
      證人丙○○會同被告存入證人乙○○帳戶，非僅與被告所
      陳係伊自己交付7萬支票及現金予自訴人或乙○○等語不
      符，且查證人乙○○於玉山銀山之上開帳戶內並無37萬存
      款記錄如前述，而附表一編號1、2、4支票均係由被告收
      執存入新竹十信甲○○名義之帳戶內後再行轉帳或提款，
      業據被告自承在卷，有如前述，然聲明書卻載稱：支票三
      張直接交予證人丙○○收取，亦見矛盾，均非無疑。又，
      證人丙○○於本院前審審理時證稱：被告跟我說我弟弟錢
      不還我，說國泰有錢下來（即指自訴人殘障理賠金），叫
      我去寫聲明書（見本院上訴卷第61頁），顯然上開聲明書
      所載係脫免被告罪責而製作，從而被告及證人丙○○供稱
      係經自訴人授權開戶並同意將殘障理賠金分配予丙○○云
      云，均無可採。至證人即參與90年12月11日國泰人壽保險
      公司調查之莊國良雖於原審時稱：當天大家作調查時，被
      告及丙○○有提到過經乙○○同意，乙○○當場說只有部
      分是給丙○○，至於多少金額，他沒有講，自訴人夫妻有
      承認拿到37萬、15萬元（見原審卷第206、208頁），惟查
      ，證人莊國良證稱：當時進進出出，不記得被告說多少理
      賠金交予丙○○（見原審卷第206、207頁），則何以對於
      自訴人分配37萬、15萬元記憶清晰？況查倘若被告確有交
      付37萬元存入帳戶，何以自訴人及證人乙○○之帳戶均無
      37萬之交易記錄？是證人莊國良上開證言尚與事實不符，
      自難憑為被告有利之認定。
    (四)被告於原審時供稱：「（為何70萬不直接領款取走，而還
      用轉入妳先生戶頭的方式？）丙○○曾經向我借票，所以
      要把錢存到我的戶頭，讓支票能夠兌現」（見原審卷第60
      頁），經被告提出黃清山上開帳戶之交易明細，並陳明「
      我打勾的部分是丙○○拿我的票去跟人調現」（見原審卷
      第71、83至87頁），經本院調查其註記打勾部分金額高達
      0000000元，足見被告與丙○○間資金往來頻繁。且查被
      告供稱：丙○○向我借票總金額約30多萬（見原審卷第60
      頁），證人丙○○於本院審理時亦證稱：「（妳弟弟欠你
      錢，為何不直接還妳，要經過設戶頭再還妳錢？）因為我
      欠被告先生錢，所以這樣做」（見本院卷第61頁），互核
      一致，堪予採信，可見上開附表一1、2支票共70萬元，除
      33 萬元交付證人丙○○外，其餘37萬係抵償證人丙○○
      所欠被告夫妻借票款項甚明。
    (五)至於證人丙○○雖稱自訴人及乙○○任職之璉鼎有限公司
      尚欠伊100萬元未清償，璉鼎公司實際負責人是乙○○及
      自訴人，自訴人同意保險理賠金下來部分會還我（見原審
      卷第105、113頁），被告亦同此抗辯，惟為自訴人及證人
      乙○○所否認，況縱認璉鼎公司實際負責人係自訴人及乙○○，證人丙○○自應循民事途徑解決爭端，自不能以其
      主觀上認自訴人欠款而卸免罪責。
    (六)綜上，被告明知自訴人交付之印章、身分證係為申請殘障
      理賠金之用，且自訴人亦未同意殘障理賠金分配予丙○○
      以清償債務，竟與丙○○未經自訴人同意擅以自訴人名義
      在新竹十信開戶，並將上揭因業務持有之附表一編號1、2
      、4所示支票提領存入上開帳戶後提出，嗣將其中48萬交
      予丙○○，37萬則抵充丙○○對自己之債務，足生損害於
      自訴人及新竹十信對於開戶管理之正確性。本件事證明確
      ，被告犯行洵堪認定，應依法論科。
二、核被告丁○○所為，係犯刑法第216條、第210條行使偽造私
    文書罪、第336條第2項之業務侵占罪。被告與丙○○對於前
    揭犯行，均有犯意聯絡與行為分擔，為共同正犯（丙○○部
    分未經起訴）。本件殘障理賠金其中48萬雖已交付證人丙○○，惟仍應認係共同侵占之範圍內，應予敘明。又自訴意旨
    雖未論及被告盜用印章蓋於給付收據、附表一編號1、2 、4
    所示支票背面，及於90年6月12日於取款憑條上盜用甲○○
    上開印章，提領上開甲○○名義帳戶開戶存款1000元之事實
    ，惟與自訴上開有罪部分間有裁判上一罪關係，自為自訴效
    力所及，本院自應併予審究。盜用印章當然產生該印章之印
    文，祇成立盜用印章罪，不論以盜用印文罪；偽造簽名、盜
    用印章之行為，為偽造私文書之階段行為，低度之偽造行為
    為高度之行使行為所吸收，均不另論。被告多次行使偽造私
    文書及業務侵占，時間密接，所犯方法及罪名均相同，顯係
    基於概括犯意為之，各應論以連續犯，分別成立一行使偽造
    私文書罪、業務侵占罪；又，兩罪間有方法目的之牽連關係
    ，應依刑法第55條規定，從較重之連續業務侵占論罪。至於
    聲請併辦部分與自訴為同一事實，本院得併予審理，附此敘
    明。
三、原審未能詳查遽諭知被告無罪，自非允洽，自訴人上訴指摘
    原判決不當，為有理由，應由本院將原判決予以撤銷改判。
    爰審酌被告丁○○，其刻意隱瞞自訴人已領取殘障給付理賠
    金之事實，並為達領取保險金目的，偽造相關文書，事後朋
    分款項，犯後猶飾詞否認，僅因自訴人追問始交付15萬支票
    一張等一切情狀，量處有期徒刑陸月，並諭知易科罰金之折
    算標準以參佰元折算壹日。
四、附表二所示之偽造甲○○署押（簽名），不問屬於犯人與否
    ，均沒收之。上開偽造之開戶印鑑卡、新竹市第十信用合作
    社聯社代理付款申請及約定書、取款憑條、給付收據及附表
    一編號1、2、4所示支票3張（背面）等偽造私文書，分別已
    交付新竹十信、國泰人壽保險公司、匯通商業銀行存留，非
    屬被告所有，自不得沒收；又按「刑法第219條係規定偽造
    之印章、印文或署押，不問屬於犯人與否，沒收之。至於盜
    用他人真印章所蓋之印文，並非偽造印章之印文，不在上述
    規定必須沒收之列。」（最高法院90年度台上字第2278號判
    決參照），從而被告上開盜用印章所生之印文，亦不得宣告
    沒收。
據上論斷，應依刑事訴訟法第369條第1項前段、第364條、第299
條第1項前段，刑法第28條、第56條、第216條、第210條、第336
條第2項、第55條、第41條第1項前段、第219條，罰金罰鍰提高
標準條例第1條前段、第2條，判決如主文。
中    華    民    國    95    年    5     月    26    日
                  刑事第十二庭  審判長法  官  蔡永昌
                                      法  官  張正亞
                                      法  官  陳榮和
以上正本證明與原本無異。
如不服本判決，應於收受送達後十日內向本院提出上訴書狀，其
未敘述上訴之理由者並得於提起上訴後十日內向本院補提理由書
（均須按他造當事人之人數附繕本）。
                                      書記官  劉麗芬
中    華    民    國    95    年    5     月    30    日
附錄：本案論罪科刑法條全文
中華民國刑法第216條
(行使偽造變造或登載不實之文書罪)
行使第210條至第215條之文書者，依偽造、變造文書或登載不實
事項或使登載不實事項之規定處斷。
中華民國刑法第210條
(偽造變造私文書罪)
偽造、變造私文書，足以生損害於公眾或他人者，處5年以下有
期徒刑。
中華民國刑法第336條第2項
(公務公益侵占罪、業務侵占罪)
對於公務上或因公益所持有之物，犯前條第1項之罪者，處1年以
上7年以下有期徒刑，得併科5千元以下罰金。
對於業務上所持有之物，犯前條第1項之罪者，處6月以上5年以
下有期徒刑，得併科3千元以下罰金。
前二項之未遂犯罰之。
附表一
┌──┬────┬──┬─────┬───┬──────┐
│編號│付款銀行│金額│支票號碼  │發票日│保單號碼    │
│    │        │(萬)│          │      │            │
├──┼────┼──┼─────┼───┼──────┤
│  1 │匯通商業│35  │BA0000000 │5.9.│0000000000  │
│    │銀行    │    │          │      │            │
├──┼────┼──┼─────┼───┼──────┤
│  2 │同上    │同上│BA0000000 │同上  │0000000000  │
├──┼────┼──┼─────┼───┼──────┤
│  3 │同上    │15  │BA0000000 │10.│0000000000  │
├──┼────┼──┼─────┼───┼──────┤
│  4 │同上    │同上│BA0000000 │同上  │0000000000  │
└──┴────┴──┴─────┴───┴──────┘
附表二
┌──┬────────────┬────────┬────┐
│編號│偽造之私文書            │偽造欄位        │偽造簽名│
├──┼────────────┼────────┼────┤
│  1 │開戶印鑑卡              │戶名及負責人簽章│甲○○  │
│    │                        │欄              │        │
├──┼────────────┼────────┼────┤
│  2 │新竹市第十信用合作社聯社│存戶即申請人簽章│同上    │
│    │代理付款申請及約定書    │欄              │        │
├──┼────────────┼────────┼────┤
│  3 │票號BA0000000、BA0000000│受益人欄及受款人│同上    │
│    │支票之給付收據          │欄              │        │
└──┴────────────┴────────┴────┘


司法院資訊處製作；財團法人民間司法改革基金會備份。
